【裁判字號】    91,訴,6497
【裁判日期】    920609
【裁判案由】    返還簽約金
【裁判全文】
臺灣臺北地方法院民事判決  九十一年度訴字第六四九七號
    原      告    乙○○
    訴訟代理人    吳啟孝律師
    複  代理人    范惇律師
    訴訟代理人    丙○○
    被      告    甲○
    訴訟代理人    楊慧如律師
右當事人間返還簽約金事件，本院判決如左：
    主    文
原告之訴及假執行之聲請均駁回。
訴訟費用由原告負擔。
    事    實
甲、原告方面：
壹、聲明：
一、被告應給付原告新台幣壹佰肆拾柒萬元及自民國九十一年十一月四日起至清償日
    止，按年息百分之五計算之利息。
二、願供擔保，請准宣告假執行。
貳、陳述：
一、原告與被告曾於九十一年七月十五日，為從事甜品餐飲服務販售事宜，曾就「雙
    妹嘜香港糖水舖公館店」之合夥加盟事宜，簽有合夥契約，依合夥契約第二條之
    約定，被告收受原告之加盟金後，須協助原告完成加盟店舖即「雙妹嘜香港糖水
    舖公館店」之設備、擺設、水電、裝潢工程，且須協助原告建立人事管理制度及
    輔導各項營業報表之製作，詎被告不僅未完成人事管理制度及輔導各項營業報表
    之製作；更且，就加盟設備，被告竟以舊有設備用品以代新品，提供與原告店舖
    使用。
二、為促使加盟環境確實建立，雙方亦有約定，於開始合作半年內，相對之他方不得
    有其他合作或加盟事宜。惟被告於雙方約定之限制加盟營業期間，仍於台北市區
    開設新店。於此，被告亦有違反雙方合夥契約之限制營業約定之事實。
三、被告違反兩造合夥契約之約定，經多次洽談，被告均拒不出面履行補正義務，自
    屬給付不完全，爰依民法第二百二十七條規定，解除雙方之加盟契約。原告前曾
    委由律師於九十一年十月二十五日九十一年孝律字第一二五號律師函，以被告債
    務不履行為由，代為發函解除前開合夥契約，被告已於同年十一月四日收受。本
    件原告為履行加盟合夥契約，曾依兩造契約第一條之加盟出資比例，分別預先給
    付被告壹佰零伍萬元、及技術金肆拾貳萬元。本件合夥契約既已解除，被告自應
    依民法第二百五十九條第一項第一款規定返還原告交付之合夥金額新台幣共壹佰
    肆拾柒萬元。
四、兩造就甜品收益，原設有聯名帳戶，收益亦悉數存入該帳戶內，然自九十二年一
    月起，被告即未將甜品收益存入雙方聯名帳戶內，反而改以雙妹企業社之名義存
    入聯邦銀行，足見雙妹企業社與雙妹嘜香港糖水舖確屬同一，被告有違約事實。
參、證據：提出「雙妹嘜香港糖水舖公館店」之合夥加盟契約書、照片、購貨統一發
    票、九十一年孝律字第一二五號律師函及回執、聯邦銀行存款憑條等為證。並聲
    請本院向聯邦商業銀行函查「雙妹企業社」開戶時間及由何人代理開戶、並調閱
    該帳戶九十二年一月迄今之存提款明細紀錄，聲請訊問證人雷富美。
乙、被告方面：
壹、聲明：
一、原告之訴駁回。
二、如受不利判決，願供擔保請准宣告免為假執行。
貳、陳述：
一、兩造合夥事業已依約設立，原告指被告未盡協助義務云云，全屬無稽。
二、被告並無原告所指違反限制營業約定情事，經核原告所提出之照片及購貨統一發
    票，係訴外人雙妹企業社（八十九年七月二十八日設立登記）前於九十一年九月
    十七日與京華城購物中心，簽訂設櫃合約書，並依約推出促銷活動。而雙妹企業
    社設立時間早於原告與被告兩造訂約之日，故被告並無違反限制營業約定之情事
    。京華城店已未繼續經營。
三、自九十一年九月起，原告即違反合約，不再製作合夥事業帳目，並於同年十月間
    發函解除合約。惟原告一方面主張解約，一方卻仍老闆自居，通知店內員工伊將
    親自前來或委人前來查看營運狀況云云，甚至要求被告應配合其不合理的各項要
    求。被告不堪其擾，已委託律師發函通知原依法開除原告之合夥人資格，並保留
    一切對原告因此得主張之請求權。
四、本件係合夥契約無誤，原告確已給付一百四十七萬元合夥金。
參、證據：提出雙妹企業社營利事業登記證、設櫃合約書、信誼商務法律事務所
    91.12.30（91）信如字第九一一二三○○一號函、合夥契約書等件為證。
丙、本院依原告之聲請向聯邦商業銀行函雙妹企業社開戶時間及由何人代理開戶、並
    命其檢送該帳戶九十二年一月迄今之存提款明細紀錄。依原告之聲請訊問證人雷
    富美。
    理    由
一、原告起訴主張兩造曾於九十一年七月十五日，為從事甜品餐飲服務販售事宜，曾
    就「雙妹嘜香港糖水舖公館店」之合夥加盟事宜，簽有合夥契約，原告業已給付
    合夥金新台幣一百四十七萬元，詎被告不僅未依約完成人事管理制度及輔導各項
    營業報表之製作；更且，就加盟設備，被告竟以舊有設備用品以代新品，提供與
    原告店舖使用。兩造另有約定於開始合作半年內，相對之他方不得有其他合作或
    加盟事宜，被告於雙方約定之限制加盟營業期間，竟仍於台北市區開設新店。被
    告違反兩造合夥契約之約定，經多次洽談，仍拒不補正，自屬給付不完全，爰依
    民法第二百二十七條規定，解除雙方之加盟契約，請求被告返還原告已付之合夥
    金一百四十七萬元並加計自九十一年十一月四日起至清償日止，按年息百分之五
    計算之利息；被告則以兩造合夥事業已依約設立，原告並無未盡協助義務之情況
    ，原告所指在台北市區另設之新店，係訴外人雙妹企業社於京華城購物中心內所
    開設，雙妹企業社設立時間早於原告與被告兩造訂約之日，其所為與被告無關等
    語，資為抗辯。
二、原告主張兩造於九十一年七月十五日，為從事甜品餐飲服務販售事宜，曾就「雙
    妹嘜香港糖水舖公館店」之合夥加盟事宜，簽有合夥契約，依合夥契約第二條之
    約定，被告收受原告之加盟金後，須協助原告完成加盟店舖即「雙妹嘜香港糖水
    舖公館店」之設備、擺設、水電、裝潢工程，且須協助原告建立人事管理制度及
    輔導各項營業報表之製作，又為促使加盟環境確實建立，雙方亦有約定，於開始
    合作半年內，相對之他方不得有其他合作或加盟事宜，原告業已依兩造契約第一
    條之加盟出資比例，分別預先給付被告壹佰零伍萬元、及技術金肆拾貳萬元之事
    實，業據其提出合夥加盟契約書為證，核屬相符，且為兩造所不爭執，自堪信為
    真正。
三、稱合夥者，謂二人以上互約出資以經營共同事業之契約，民法第六百六十七條第
    一項規定甚明。本件兩造約定由兩造各出資一百零五萬元，原告並提供技術指導
    及商標，雙方共同經營雙妹嘜香港糖水舖公館店，揆諸前開規定，本件應係合夥
    無訛，兩造對此亦無爭執。原告主張被告有不完全給付之情事，依民法第二百二
    十七條之規定解除合夥契約，請求返還合夥金，是以本件首須審酌者厥為：合夥
    契約得否依債務不履行之規定主張解除契約，請求回復原狀？經查：
（一）民法第二百二十七條雖係債編總則之規定，惟就債編各論中各種有名契約是否
      均得一體適用，仍須視各契約之性質定之，非可一概而論。最高法院八十九年
      度台上字第一九０四號判決即認為「按契約除當事人為合致之意思表示外，須
      經債務人繼續之履行始能實現者，屬繼續性供給契約，而該契約倘於中途發生
      當事人給付遲延或給付不能時，民法雖無明文得為終止契約之規定，但為使過
      去之給付保持效力，避免法律關係趨於複雜，應類推適用民法第二百五十四條
      至第二百五十六條之規定，許其終止將來之契約關係，依同法第二百六十三條
      準用第二百五十八條規定，向他方當事人以意思表示為之」。按民法第二百五
      十四條至第二百五十六條原係解除契約之規定，最高法院前開判決雖許繼續性
      供給契約類推適用前開法條之規定，然其效果僅為終止契約，並非解除契約，
      顯見於繼續性供給契約中，縱有債務不履行之情事，最高法院亦認為應限制解
      除權之行使，僅得向後終止契約，以避免過去之給付均因而失其依據，衍生繁
      雜之回復原狀問題。合夥雖與繼續性供給契約有別，然其性質上確有不宜適用
      解除契約規定之情事，揆諸前開最高法院判決意旨，應認為原告不得援引民法
      第二百二十七條主張解除合夥契約後請求回復原狀，合先敘明。
（二）再者，就解除契約後當事人間之法律關係，依民法第二百五十九條，當事人間
      應互負回復原狀義務，原則上係各自返還自對方處受領之給付，若不能返還則
      償還其價額，由該條之規定方式，可知該條主要係就針對當事人基於契約自他
      造獲有給付或對待給付之情況為規範。惟合夥契約係多數當事人合意經營共同
      事業，各自出資成立合夥，當事人提供給付之對象為合夥，並非特定之合夥人
      ，當事人給付係使合夥事業得以順利經營而獲利，並非換取其他合夥人所提供
      之對待給付，與一般雙務契約中係兩造互為給付與對待給付情況迥然有別，且
      合夥事業一旦開始經營，勢將與外界發生眾多交易行為，合夥將因而取得資產
      並負擔債務，亦將因而有所盈虧，若許合夥人主張解除契約，並以民法第二百
      五十九條套用契約解除後當事人間法律關係之處理，顯將發生重大窒礙，詳述
      如下：
（１）按合夥一經組成，依民法第六百六十八條，各合夥人之出資及合夥財產即成為
      合夥人全體公同共有，有別於各合夥人之個人財產，而民法第六百八十一條以
      下之規定，就合夥債務，須於合夥財產已不足清償時，各合夥人始須連帶負責
      ，且合夥人於合夥清算前，不得請求合夥財產之分析，對合夥之債務亦不得以
      對個別合夥人之債權債務抵銷。就合夥關係之解消，若僅係個別合夥人自合夥
      中退出，應依民法第六百八十五條以下之規定退夥，若欲使合夥關係全部歸於
      消滅，則應依民法第六百九十二條以下之規定解散合夥，惟退夥應經結算，合
      夥解散則應經清算程序，以決定各合夥人得取回之出資額與應分擔之損益。而
      合夥之清算，依民法第六百九十七條第一項，應先清償合夥債務，若於清償債
      務後不足返還各合夥人之出資，依民法第六百九十八條，應按比例返還，亦即
      合夥人需分擔虧損，若係個別合夥人之退夥，亦須於其退夥時合夥並無虧損，
      始得請求返還全部出資（最高法院五十一年台上字第一四五二號判例參照），
      否則仍須分擔虧損。此等規定論其性質，與公司法就公司之財產與清算程序之
      相近，其目的無非使合夥財產獨立於個別合夥人之財產，保障合夥債權人得優
      先受償，維護交易安全。蓋合夥成立後，為經營合夥事業，勢須與外界發生眾
      多交易行為，若許個別合夥人以主張解除合夥契約，並得不經結算或清算程序
      即取回全數出資，首先，合夥關係將溯及消滅，獨立於各合夥人個人財產之合
      夥財產亦不復存在，合夥債權人將喪失得就合夥財產優先取償之機會，而須承
      受個別合夥人於合夥成立後資力狀況變化之不利益，對於信賴合夥資產狀況而
      與合夥進行交易之合夥債權人而言，誠屬不測之風險，將嚴重危害交易安全。
      其次，合夥債務原得優先於各合夥人之出資而受償，若允個別合夥人主張解除
      合夥契約，請求回復原狀，亦即返還全部出資，主張解除契約之合夥人不僅得
      一躍與合夥債權人立於平等地位，就其餘合夥人之資產受償，且於合夥虧損時
      ，尚將因此一原應不得全數行使，甚至不存在之債權（蓋若合夥已呈虧損時，
      個別合夥人須承擔虧損，原不得請求返還全部出資，若合夥資產已不足清償債
      務，合夥人即無從請求返還出資）之加入，降低合夥債權人得受分配之數額。
      是以若合夥契約得因合夥人間之爭執而動輒面臨解除之威脅，不僅交易安全將
      蕩然無存，更將造成合夥人於發現合夥面臨虧損時，即以解除契約之方式增加
      自身受償之機會，變相損害合夥債權人之權利，其與前開法條保障交易安全之
      目的顯相矛盾，無庸贅言。
（２）再者，就合夥人之內部關係而言，合夥人聲明退夥，依民法第六百八十六條，
      原則上須於二個月前通知，且不得於不利於合夥事務之時期為之，且退夥或合
      夥解散時，若有虧損，各合夥人均須分擔虧損，已如前述。若許合夥人主張解
      除合夥契約，請求回復原狀即返還全數出資，無異使該合夥人豁免分擔虧損之
      責任，將虧損轉嫁於其他合夥人，若其係於依法原不得聲明退夥之時期主張解
      除契約，致合夥遭受重大損失，更將擴大其餘合夥人須承擔之虧損額，此於合
      夥人有三人以上，而合夥人僅以其中一合夥人有債務不履行之情事主張解除契
      約，亦即其中有部分合夥人並無債務不履行之行為時，此等無辜受累之合夥人
      將須承擔較原應分擔數額為鉅之虧損，其不公平尤為顯著。是以若合夥人得以
      解除契約之方式規避虧損，將造成合夥人於發現合夥虧損時，競相主張解除契
      約，將虧損轉嫁他人，顯將造成合夥人間之嚴重不公，其不合理甚為灼然。
（３）末按，合夥關係存續中取得之財產，依民法第六百六十八條，原屬合夥人公同
      共有，合夥事業若有盈餘，依民法第六百八十九條、第六百九十九條，原應由
      各合夥人比例分配。若許合夥人主張解除合夥契約，溯及消滅合夥關係，除依
      民法第二百五十九條之規定回復原狀外，就合夥關係存續中所取得之財產及合
      夥之盈餘，因非屬任一合夥人提出之給付，無人得依該條之規定請求返還，則
      此等財產究應歸屬何人所有？顯將衍生無從處理之窘境。
（三）綜上，合夥契約之性質與一般雙務契約迥然有別，並無給付與對待給付之關係
      ，且合夥一經成立，即將與外界衍生眾多之交易行為，將因而取得資產並負擔
      債務，交易安全首須優先於合夥人之權利加以維護，且隨著合夥事業經營，合
      夥財產內容與合夥事業甫成立時之狀態差距愈大，一旦合夥關係歸於消滅，合
      夥人間之權利義務愈加無從以回復原狀之方式加以處理。衡諸上述合夥契約之
      特殊性，應認為合夥關係之消滅，僅得依民法第六百八十五條以下之規定，以
      退夥或解散之方式，經結算或清算程序為之，不得適用債編總則有關解除契約
      回復原狀之規定。從而，原告主張被告有不完全給付之情事，依民法第二百二
      十七條主張解除契約，請求回復原狀即返還合夥金，於法不合，不應准許。
四、況且，原告主張被告有不完全給付之情事，無非以被告不僅未完成人事管理制度
    及輔導各項營業報表之製作，就加盟設備更係以舊有設備用品以代新品，提供與
    原告店舖使用，以及被告違約另設新點二者為據，然已為被告所否認，原告就被
    告未依約完成人事管理制度及輔導各項營業報表之製作，並以舊品替代新品充作
    加盟設備一節，亦未舉證以實其說，自無足採。就被告另設新點一節，被告雖提
    出雙妹企業社營利事業登記證、設櫃合約書等件為證，並聲請向聯邦商業銀行函
    雙妹企業社開戶時間及由何人開戶、並命其檢送該帳戶九十二年一月迄今之存提
    款明細紀錄，聲請訊問證人雷富美，然查：於京華城設立雙妹嘜香港糖水舖專櫃
    者係雙妹企業社，而雙妹企業社之負責人則為雷富美，此有原告所提出之設櫃契
    約書、營利事業登記證在卷可稽。至於雙妹企業社於聯邦銀行之帳戶，經本院依
    原告聲請向聯邦銀行查詢結果，則係雙妹企業社負責人於九十二年一月三日親自
    前往開戶，此有聯邦銀行（九十二）聯仁發字第三十一號、（九十二）聯仁發字
    第六十號函在卷可稽。本院依原告聲請訊問證人雷富美，據其結證稱：雙妹企業
    社為伊於九十一年一月為經營雙妹嘜香港糖水舖仁愛店向他人頂讓而來，仁愛店
    為伊獨立經營，盈虧自負，與被告經營之公館店無關，雙妹嘜香港糖水舖京華城
    店係伊自行去設之臨時櫃，期間僅二個月，被告無權過問此事，伊確有將前開聯
    邦銀行之帳戶借予被告使用，被告公館店之收支均經此帳戶，此係被告之專款等
    語。依前開書證與證人之證言，僅能認為京華城店係訴外人雷富美獨立經營，要
    無從認為京華城店係被告所經營，原告雖否認證人之證言，然並未舉證證明被告
    確有違約另行設點之事實，空言爭執，自無足採。是以原告主張被告有不完全給
    付之情事云云，亦無可採。
五、綜上所述，原告主張被告有不完全給付之情事，依民法第二百二十七條主張解除
    契約，請求回復原狀即返還合夥金一百四十七萬元及九十一年十一月四日起至清
    償日止，按年息百分之五計算之利息，為無理由，應予駁回。
六、原告受敗訴判決，其假執行之聲請即失所依據，應併予駁回。
七、因本案事證已臻明確，兩造其餘主張陳述及所提之證據，均毋庸再予審酌，附此
    敘明。
八、據上論結：原告之訴為無理由，並依民事訴訟法第七十八條判決如主文。
中      華      民      國    九十二    年      六      月      九      日
                                    民事第六庭法      官  陳怡雯
右為正本係照原本作成
如對本判決上訴，須於判決送達後廿日內向本院提出上訴狀
中      華      民      國    九十二    年      六      月      九      日
                                              法院書記官  謝梅琴


司法院資訊處製作；財團法人民間司法改革基金會備份。
